臺灣高等法院刑事判決
上　訴　人
即　被　告　乙○○
選任辯護人　賴俊睿律師
上列上訴人因偽造文書等案件，不服臺灣板橋地方法院95年度訴
字第3877號，中華民國96年3月13日第一審判決（起訴案號：臺
灣板橋地方法院檢察署95年度偵緝字第2608號），提起上訴，本
院判決如下：
    主  文
上訴駁回。
    事  實
一、乙○○與甲○○原係朋友，2 人合夥經營「泡泡」卡拉OK店
    ，甲○○之配偶林素英（目前已離婚）亦在該店工作，乙○
    ○竟基於意圖為自己不法所有之概括犯意，連續為以下偽造
    文書、詐欺犯行：
  (一)民國93年2月22日，乙○○向甲○○詐稱因前開卡拉OK店經
    營需款周轉，欲借用新臺幣（下同）50,000元，甲○○不疑
    有他，乃攜款至臺北縣永和市○○路82號乙○○租屋處交付
    ，乙○○則以虛偽之「柳蕙如」化名，簽名、捺指印於其委
    託不詳之人事先填寫之借據上，而偽造不存在之「柳蕙如」
    名義於該日向甲○○借款50,000元之借據，並將此偽造之借
    據交付予甲○○而行使之（言明借款後3月內清償，惟屆期
    並未還款），足以生損害於甲○○。
  (二)嗣甲○○之配偶林素英因故離家，乙○○得知後，乃向甲○
    ○佯稱可代為委請徵信社尋找林素英，但需支付徵信社費用
    ，甲○○遂於93年2月間先後交付2筆60,000元之費用，共
    120,000元予乙○○以給付徵信費用，因甲○○表示要有單
    據為憑，乙○○乃請有犯意連絡之不詳成年人偽以不存在之
    「張本正」名義簽立之不實收據1紙，於93年2月29日將此偽
    造之借據交付予甲○○而行使之，佯稱已委請徵信業者「張
    本正」代為協尋林素英，足以生損害於甲○○。
  (三)又93年7月間甲○○與林素英離婚後，乙○○乃利用甲○○
    不懂法律，向甲○○佯稱女子於離婚後6 個月內與他人發生
    性行為，仍屬通姦，可代為委請徵信業者捉姦，若捉姦成功
    可向姦夫索取賠償，甲○○不疑有他，又陸續交付乙○○徵
    信費用30餘萬元。後來乙○○又向甲○○佯稱已找到與林素
    英通姦之姦夫「陳李在」，且已取得對方賠償之600,000 元
    本票，而將其事先請年籍不詳有偽造有價證券、偽造私文書
    等犯意聯絡之成年人所偽造之「陳李在」、面額600,000 元
    之本票1 紙，以及在本票背面所偽造「陳李在」以該票為清
    償600,000元之憑證（背書）之私文書，交付予甲○○以行
    使。嗣乙○○恐事跡敗露，又向甲○○佯稱可代為找「陳李
    在」要錢，而將本票取回銷毀，足以生損害於甲○○。
  (四)93年11月4日，乙○○向甲○○稱林素英因案在押，需現款
    60,000元交保，甲○○請乙○○出示字據為憑，乙○○乃在
    臺北縣永和市○○路82號租屋處內，以不存在之「柳蕙如」
    名義偽造收據，記載「柳蕙如」向甲○○借款之不實事項，
    再將此偽造之借據交付予甲○○而行使之，惟甲○○表示僅
    有現款40,000元，故僅當場交付40,000元（起訴書誤載為借
    予60,000元），足以生損害於甲○○。惟乙○○得款後供己
    花用，並未用於支出保釋金。
  (五)94年年中，乙○○又向甲○○佯稱欲在臺北縣永和市○○路
    240 號投資85度C 咖啡店，邀甲○○一同入股，並稱入股金
    600,000 元，其他費用400,000 元，甲○○不疑有他，乃交
    付1,000,000元與乙○○，乙○○則事先請年籍不詳有偽造
    文書犯意聯絡之成年人所偽造不存在之「陳美雲」所開立之
    讓渡證明書1紙，復請不知情之刻印店人員偽刻陳美雲印章1
    枚，而蓋「陳美雲」印文及捺指印1枚，偽造完成「陳美雲
    」名義之讓渡書後，交付予甲○○而行使之，使甲○○誤認
    確有「陳美雲」之人合意轉讓股權，足以生損害於甲○○。
    嗣乙○○交付讓渡書後即佯稱已成功入股投資，自此即不見
    蹤影，經甲○○向該咖啡店查詢，得知並未入股，始知受騙
    。
二、案經被害人甲○○訴請臺灣板橋地方法院檢察署檢察官偵查
    起訴。
    理  由
一、被告及辯護人對於檢察官所提出署名「柳蕙如」之借據2紙
    、「陳李在」本票1紙、「陳美雲」讓渡證明書1紙（均影本
    ）形式上並不爭執其真正性，上開證據之證據能力業足認定
    。又卷附查訪紀錄表，雖為員警於審判外所為之書面陳述，
    惟被告及辯護人並不爭執其證據能力，而於本院審判中逕就
    其證明力辯論，亦足採為審判之證據。至於辯護人爭執證據
    能力部分，有：
  (一)「張本正」收據影本部分，被告否認曾行使該收據，但告訴
    人於偵查中提出上開收據影本時，指稱：被告稱張本正為徵
    信社之人，而向我收徵信費用等語（見95偵緝2608號偵查卷
    第20頁）。被告則供稱：確有張本正其人，連交付告訴人之
    本票上指印也是張本正所蓋等語（見同前卷第21頁）。顯見
    被告確曾以「張本正」為徵信社人員之藉口，向告訴人收取
    徵信費用，並簽立收據以取信之。事後臨訟，被告翻異前詞
    空言否認，復表示未曾見過上開收據，顯不足採。況上開收
    據若非被告交付後告訴人影印留存，則告訴人焉知以「張本
    正」名義製成與被告所述內容相同之收據影本呈請檢察官提
    列為證物？是上開「張本正」收據影本之形式上真正足以認
    定，應係原「張本正」收據正本影印製成之文書，有證據能
    力。
  (二)又辯護人辯稱告訴人甲○○於偵查中之陳述為審判外之陳述
    ，應無證據能力云云。而告訴人既屬被告以外之人，其除於
    偵查中表明追訴意願、整理證據提交檢察官等陳述有證據能
    力外，關於其就親身經歷所陳述之被告犯罪事實，應適用詢
    問證人之程序進行調查（最高法院95年度臺上字第4887號判
    決要旨參照）。而本件檢察官詢問告訴人時，除請告訴人陳
    述意見外，復就被告犯罪事實進行詢問，惟並未依法由告訴
    人於供前或供後具結。則本件檢察官2度詢問告訴人，均未
    諭知具結義務並令其具結，是本件告訴人於偵訊中就關於被
    告犯罪事實之陳述，應認無證據能力。至於告訴人所為追訴
    之意思表示、提出證據之意思表示、證據出處之陳述、關於
    本案程序之意見等，則不因此失其效力。
二、被告對於檢察官所起訴前開詐欺、行使偽造私文書、偽造有
    價證券之犯罪事實大致承認，僅辯稱：「柳蕙如」係伊向來
    使用之偏名，以「柳蕙如」名義開立之收據，應非偽造文書
    ，至於收據上身分證字號之記載有誤一節，係因伊識字不多
    ，所以在填寫時致生錯誤；又告訴人提出之「張本正」收據
    ，伊並未看過，上開收據並非伊所偽造云云。經查：
  (一)被告自93年2月間起，陸續以借款、代收徵信費、代繳法院
    保釋金、合夥投資款等名義，向告訴人詐取事實欄所述之各
    筆金額，除據被告承認不諱外，告訴人於原審審理中，亦到
    庭證述明確。被告雖執前開辯解，惟告訴人證稱：93年「柳
    蕙如」之借款2筆，分別為卡拉OK店周轉金及法院保釋金，
    後來被告又以徵信費名義拿120,000元，而開立「張本正」
    名義收據，以及拿取30餘萬元後，交付「陳李在」名義本票
    ，後來又以開設85度C咖啡店名義拿取1,000,000元等語（見
    原審96年2月27日審判筆錄）。而被告承認向告訴人所借2筆
    金錢實際上係供家用；後來陸續拿取之徵信費，則是因為告
    訴人尋妻甚切，伊才表示已託人尋找林素英以安撫之；至於
    投資85度C咖啡店之金額，係用於卡拉OK店等語（見原審同
    前審判筆錄）。足見被告歷次使告訴人交付金錢，均隱瞞真
    正事由及用途，且被告並無真正委託徵信社之支出，亦無將
    所拿取之金錢用於投資咖啡店，仍以此為由矇騙告訴人，其
    詐欺犯意及犯行堪以認定。
  (二)又被告及其辯護人雖辯稱「柳蕙如」為伊偏名，故以「柳蕙
    如」名義開立之收據並非偽造文書云云。而茍能以偏名證明
    書立文書人之身分同一性，於法自不能禁止偏名之使用（最
    高法院82年度臺上字第4169號判決要旨參照），但使用之目
    的若非用以證明書寫人之身分，而係用以偽造不存在之書寫
    人身分，自屬偽造文書之行為。而參以卷附「柳蕙如」收據
    2 紙（見95偵緝2608號偵查卷第23頁、25頁），被告於簽寫
    上開收據時，除簽名、捺印外，復記載其身分證字號，顯然
    意欲使告訴人認為「柳蕙如」為其身分證上所載之本名。又
    上開收據2紙所載之身分證字號（分別記載身分證字號為「
    Ｚ000000000」 (見95年度偵緝字第2608號卷第25頁)、「
    A221xxxxx4」 (見95年度偵緝字第2608號卷第23頁，該身分
    證號碼阿拉伯數字第4、5、6、7、8位數，因被指印所覆蓋
    ，致無法辨識)，均與被告乙○○之身分證字號：
    Ｚ000000000 號不同）俱為虛偽，更足認被告無意以「柳蕙
    如」之名義或上載之身分證號證明其身分之同一性。況被告
    於93年11月4日簽立收據時，本簽名「柳英」，後又將「英
    」字塗去，改寫為「蕙如」，顯然被告積極隱瞞真名。否則
    ，若「乙○○」、「柳蕙如」均得證明其身分，為何被告要
    塗改其本名之「英」字，且於使用「柳蕙如」名義時加註不
    實之身分資料？而被告既以虛偽之名義及身分資料提供予告
    訴人，將不存在之「柳蕙如」名義作成之文書交付告訴人，
    使告訴人因無法證明「柳蕙如」與被告身分之同一性，於行
    使該權利時有受妨害之虞，被告之行為足生損害於告訴人，
    上開「柳蕙如」收據亦屬偽造之文書。
  (三)至於卷附「張本正」之收據，被告固否認有偽造此張收據之
    行為，且於原審亦陳稱未曾見過此張收據云云。惟偵查中檢
    察官提示上開收據時，被告答稱確有張本正其人，連交付告
    訴人之本票上指印也是張本正所蓋等語（見95年度偵緝字第
    2608號偵查卷第21頁）。顯見被告於偵查中，並不否認確有
    上開「張本正」收據之存在。而上開「張本正」收據，係被
    告向告訴人收取徵信費用，謊稱確有請徵信業者尋找林素英
    其事，而交付予告訴人作為證明之用乙節，業經告訴人於原
    審證述明確（見原審96年2月27日審判筆錄第8頁），是被告
    於審判中空言飾卸，所辯與事證不符，自不足採信。
  (四)此外，本件復有告訴人提出之「陳李在」名義本票正、反面
    影本、「陳美雲」名義讓渡證明書影本等在卷為據，並有卷
    附臺北縣政府警察局永和分局查訪紀錄表（員警李瑞仁至台
    北縣永和市○○路240號咖啡店查訪，該店營業部經理江泰
    蔚表示，並不認識「陳美雲」、「乙○○」之人，見95年度
    偵緝字第2608號卷第40頁），足證明被告並未實際投資臺北
    縣永和市○○路240號之85度C咖啡店之事，綜上開事證，足
    認被告之犯行明確，應依法論處。
三、查被告行為後，刑法部分條文業經修正公布，並均於95年7月
    1日施行。修正後刑法第2條第1項規定：「行為後法律有變更
    者，適用行為時之法律。但行為後之法律有利於行為人者，
    適用最有利於行為人之法律。」，此係規範行為後法律變更
    所生新舊法律比較適用之準據法，於修正刑法施行後，應適
    用修正後刑法第2條第1項規定之「從舊從輕」之原則為比較
    。修正後刑法刪除第56條關於連續犯之規定，此刪除雖非犯
    罪構成要件之變更，但顯已影響行為人刑罰之法律效果，自
    屬法律有變更。本件被告連續犯詐欺、行使偽造私文書罪部
    分（詳如後述），依修正前即行為時之規定，應依第56條連
    續犯之規定論以一罪；依修正後之刑法既已刪除連續犯之規
    定，則所犯上述各罪應依數罪併罰之規定分論併罰。依新法
    第2條第1項規定，比較新、舊法結果，仍應適用較有利於被
    告之行為時法律即舊法論以連續犯（最高法院95年第8次刑
    事庭會議決議參照）。又修正後刑法刪除第55條關於牽連犯
    之規定，此刪除雖非犯罪構成要件之變更，但顯已影響行為
    人刑罰之法律效果，自屬法律有變更。本件被告所犯詐欺、
    行使偽造私文書、偽造有價證券等罪（詳如後述）具有牽連
    犯之關係，依修正前即行為時之規定，應從一重之罪處斷；
    依修正後之刑法既已刪除牽連犯之規定，則所犯上述各罪應
    依數罪併罰之規定分論併罰。依新法第2條第1項之規定，比
    較新、舊法結果，仍應適用較有利於被告之行為時法律即舊
    法論以牽連犯（最高法院95年第8次刑事庭會議決議參照）
    。另本件被告所犯刑法第339條第1項、第201條第1項等罪（
    詳如後述）均有罰金刑之處罰，關於罰金刑，刑法分則編各
    罪所定罰金刑之貨幣單位原為銀元，修正前刑法第33條第5
    款規定：「罰金：一元（銀元）以上。」，而依罰金罰鍰提
    高標準條例規定，就72年6月26日前修正之刑法部分條文罰
    金數額提高二至十倍，其後修正者則不提高倍數，並依現行
    法規所定貨幣單位折算新臺幣條例規定，以銀元一元折算新
    臺幣三元。修正後刑法第33條第5款規定：「罰金：新臺幣
    一千元以上，以百元計算之。」，刑法第33條第5款所定罰
    金貨幣單位經修正為新臺幣後，刑法分則各罪所定罰金刑之
    貨幣單位亦應配合修正為新臺幣，為使刑法分則編各罪所定
    罰金之最高數額與刑法修正前趨於一致，乃增訂刑法施行法
    第1條之1：「中華民國94年1月7日刑法修正施行後，刑法分
    則編所定罰金之貨幣單位為新臺幣。94年1月7日刑法修正時
    ，刑法分則編未修正之條文定有罰金者，自94年1月7日刑法
    修正施行後，就其所定數額提高為三十倍。但72年6月26日
    至94年1月7日新增或修正之條文，就其所定數額提高為三倍
    。」。從而，刑法分則編各罪所定罰金刑之最高數額，於上
    開規定修正後並無不同，惟修正後刑法第33條第5款所定罰
    金刑最低數額，較之修正前提高，自以修正前刑法第33條第
    5 款規定有利於被告。又刑法第28條共同正犯之規定，雖亦
    有所修正，惟本件被告不論適用新、舊規定均成立共同正犯
    ，並無有利、不利或刑罰輕重之情形，自不生新舊法比較之
    問題，應適用裁判時即修正後刑法第28條之規定。
四、核被告所為，係犯刑法第201 條第1 項之偽造有價證券罪、
    第216 條、第210 條之行使偽造私文書罪、及第339 條第1
    項之詐欺取財罪。被告就犯罪事實(二)、(三)、(五)等部分，與偽
    造文書、本票之不詳成年人間，有犯意聯絡及行為分擔，應
    論以共同正犯。被告偽造「陳李在」署押（含簽名、捺指印
    ）之行為，為偽造本票之低度行為，其行使偽造有價證券之
    低度行為，亦為高度之偽造行為所吸收，均不另論罪。被告
    偽造「陳美雲」印章、印文及署押、偽造「張本正」署押、
    偽造「柳蕙如」署押、偽造「陳李在」署押（本票背面部分
    ）之行為，均為各次偽造私文書之階段行為，其各次偽造私
    文書之行為，復分別為高度之行使階段所吸收，均不另論罪
    。被告多次詐欺、行使偽造私文書之犯行間，分別時間緊接
    ，犯構成要件相同之罪名，顯均係基於概括之犯意反覆為之
    ，應各依連續犯之規定論以一罪，並均依法加重其刑。被告
    為騙取告訴人財物，行使上開偽造收據、本票，以隱瞞其將
    所得金錢挪供己用之事實，所犯詐欺、行使偽造私文書、偽
    造本票之犯罪，有目的、手段之牽連關係，應從一重之偽造
    有價證券罪處斷。起訴事實漏論及偽造「陳李在」本票背面
    偽造「陳李在」以本票為債務憑證表示之私文書，惟此部分
    行使偽造私文書之犯罪，與起訴部分有連續犯及牽連犯之裁
    判上一罪關係，為起訴效力所及，本院自應擴張併予審究。
五、原審同此認定，依刑法第2條第1項、刑法第28條（原審誤為
    修正前刑法第28條）、刑法第201條第1項、第216條、第210
    條、第339條第1項，行為時即修正前刑法第56條、第55 條
    ，罰金罰鍰提高標準條例第1條前段等之規定，並審酌被告
    曾因誣告罪受有期徒刑3月、緩刑2年之宣告，嗣因緩刑期滿
    未經撤銷使刑之宣告失其效力，有本院被告前案紀錄表在卷
    可稽，被告素行尚可，惟其利用告訴人之信任，一再騙取金
    錢，所為犯行時間非短，所得金錢非微，究其犯罪情狀並無
    可資憫恕之處，辯護人請求依犯罪情狀酌減被告之刑，核無
    所據。況被告犯後，就犯行猶有匿飾，且迴護偽造本票、私
    文書之共犯，迄本院辯論終結仍未清楚說明，亦影響告訴人
    民事求償之權利，被告顯未真心悔悟。惟斟酌被告業與告訴
    人和解，有原審附帶民事訴訟調解筆錄在卷為據，及其犯罪
    目的、手段等一切情狀，量處有期徒刑3年2月。又本件偽造
    之文書，告訴人於影印後業已逸失部分正本，僅餘93年2月
    22 日「柳蕙如」名義借據、「陳美雲」名義讓渡書之正本
    ，此業據告訴人提出文書正本經原審當庭核對（見原審96年
    2月27日審判筆錄第4頁）無訛，就上開文書正本上偽造之「
    柳蕙如」署押3枚（簽名1枚、捺指印2枚）、「陳美雲」署
    押2枚（簽名1枚、捺指印1枚）、「陳美雲」印文1枚，分別
    為偽造之署押、印文，不問屬犯人與否，併依刑法第219條
    宣告沒收。至於上開已滅失正本部分，僅餘影本，而此影本
    均為告訴人存證、提告時自行複製，並非被告所偽製之文書
    ，就影本上之署押、印文，自不另宣告沒收。又偽造「陳美
    雲」印章及被告取回之偽造「陳李在」本票，均已滅失，此
    據被告自承在卷（見原審96年2月27日審判筆錄第17-18頁）
    ，亦不另為沒收之宣告。其認事用法均無不當，量刑亦屬妥
    適。被告乙○○上訴意旨承認犯行，惟指摘原審量刑過重云
    云；被告之辯護人辯稱：被告於系爭借據上所簽署「柳蕙如
    」之簽名，為被告在社會上所使用之偏名，並不構成偽造文
    書罪；又被告係單純向告訴人借款，並不構成詐欺罪云云，
    請求撤銷改判。然查：被告自93年2月間起，陸續以借款、
    代收徵信費、代繳法院保釋金、合夥投資款等名義，向告訴
    人詐取事實欄所述之各筆金額，業據被告承認不諱，並經告
    訴人甲○○指證明確，此外復有被告偽造之「柳蕙如」名義
    收據2紙、「陳李在」名義本票正、反面影本、「陳美雲」
    名義讓渡證明書影本、臺北縣政府警察局永和分局查訪紀錄
    表等在卷可證，事證明確，被告詐欺犯意及犯行堪以認定，
    均已如前述。又參以卷附「柳蕙如」收據2紙，被告於簽寫
    上開收據時，除簽名、捺印外，復記載其身分證字號，顯然
    意欲使告訴人認為「柳蕙如」為其身分證上所載之本名。然
    上開收據2紙所載之身分證字號（分別記載身分證字號為「
    Ｚ000000000」、「A221xxxxx4」號，均與被告乙○○之身分
    證字號：Ｚ000000000號不同）俱為虛偽，更足認被告無意以
    「柳蕙如」之名義或上載之身分證號證明其身分之同一性。
    況被告於93年11月4日簽立收據時，本簽名「柳英」，後又
    將「英」字塗去，改寫為「蕙如」，顯然被告積極隱瞞真名
    。因此，被告既以虛偽之名義及身分資料提供予告訴人，將
    不存在之「柳蕙如」名義作成之文書交付告訴人，使告訴人
    因無法證明「柳蕙如」與被告身分之同一性，於行使該權利
    時有受妨害之虞，被告之行為足生損害於告訴人，上開「柳
    蕙如」收據屬偽造之文書，亦已如前述。另查原審審酌被告
    曾因誣告罪受有期徒刑3月、緩刑2年之宣告，嗣因緩刑期滿
    未經撤銷使刑之宣告失其效力，有本院被告前案紀錄表在卷
    可稽，被告素行尚可，惟其利用告訴人之信任，一再騙取金
    錢，所為犯行時間非短，所得金錢非微，究其犯罪情狀並無
    可資憫恕之處，辯護人請求依犯罪情狀酌減被告之刑，核無
    所據。況被告犯後，就犯行猶有匿飾，且迴護偽造本票、私
    文書之共犯，迄本院辯論終結仍未清楚說明，亦影響告訴人
    民事求償之權利，被告顯未真心悔悟。惟斟酌被告業與告訴
    人和解，有原審附帶民事訴訟調解筆錄在卷為據，及其犯罪
    目的、手段等一切情狀，量處被告有期徒刑3年2月，量刑難
    謂有過重之情事。綜上，被告及其辯護人上訴意旨，均無理
    由，應予駁回。又中華民國96年罪犯減刑條例於96年7月4日
    公布，並自96年7月16日施行，依該條例第3條之規定，刑法
    第201條偽造有價證券罪、刑法第339條第1項詐欺取財罪，
    經宣告逾有期徒刑1年6月之刑，不予減刑。本件被告所犯刑
    法第201條偽造有價證券罪、刑法第339條第1項詐欺取財罪
    ，經宣告有期徒刑3年2月，不符中華民國96年罪犯減刑條例
    之減刑條件，不予減刑，併予敘明。
據上論斷，應依刑事訴訟法第368條，判決如主文。
本案經檢察官呂文忠到庭執行職務。
中　　華　　民　　國　　96　　年　　7 　　月　　19　　日
　　　　　　　　　刑事第十四庭審判長法　官  陳志洋
　　　　　　　　　　　　　  　　    法　官  林秀鳳
　　　　　　　 　 　　　　　　　　　法　官  沈宜生
以上正本證明與原本無異。
如不服本判決，應於收受送達後十日內向本院提出上訴書狀，其
未敘述上訴之理由者並得於提起上訴後十日內向本院補提理由書
（均須按他造當事人之人數附繕本）。
                                    書記官  陳雅加
中　　華　　民　　國　　96　　年　　7 　　月　　24　　日
附錄：本案論罪科刑法條全文
刑法第201條
意圖供行使之用，而偽造、變造公債票、公司股票或其他有價證
券者，處三年以上十年以下有期徒刑，得併科三千元以下罰金。
行使偽造、變造之公債票、公司股票或其他有價證券，或意圖供
行使之用，而收集或交付於人者，處一年以上七年以下有期徒刑
，得併科三千元以下罰金。
刑法第216條
行使第二百十條至第二百十五條之文書者，依偽造、變造文書或
登載不實事項或使登載不實事項之規定處斷。
刑法第210條
偽造、變造私文書，足以生損害於公眾或他人者，處五年以下有
期徒刑。
刑法第339條
意圖為自己或第三人不法之所有，以詐術使人將本人或第三人之
物交付者，處五年以下有期徒刑、拘役或科或併科一千元以下罰
金。
以前項方法得財產上不法之利益或使第三人得之者，亦同。
前二項之未遂犯罰之。
